臺灣高等法院高雄分院刑事判決
111年度上易字第21號
上  訴  人  
即  被  告  李羿勳


上列上訴人因詐欺案件，不服臺灣屏東地方法院109年度易字第5
38號中華民國110年12月9日第一審判決（起訴案號：臺灣屏東地
方檢察署109年度偵緝字第3號），提起上訴，本院判決如下：
    主  文
上訴駁回。
    事  實
一、甲○○依一般社會生活通常經驗，可預見提供他人雙證件予不
    詳人士申辦行動電話門號之SIM卡，並讓不詳人士使用該SIM
    卡，可能幫助不法詐欺集團作為詐取財物之工具，竟仍不違
    背其本意，基於幫助詐欺取財之不確定故意，於民國106年5
    月間，在位於高雄市○○區○○路00號之「經典數位-維新店」
    通訊行（下稱經典數位），與呂育成（涉犯幫助詐欺部分，
    業經臺灣屏東地方檢察署檢察官另為緩起訴處分確定）約定
    以新臺幣（下同）15,000元之代價，由呂育成辦理3支月租
    型電信門號以換取現金，雙方並約定於翌日至屏東縣屏東市
    某處辦理電信門號。詎呂育成在該處將其雙證件交予甲○○後
    ，甲○○竟擅自將呂育成之雙證件交予真實姓名、年籍資料均
    不詳之人（無證據證明其未滿18歲），於106年5月21日持呂
    育成之雙證件向遠傳電信股份有限公司（下稱遠傳電信）申
    辦預付型之行動電話門號0000000000號（下稱本案門號），
    再於不詳時、地，將本案門號之SIM卡交予不詳之詐欺集團
    成員（無證據證明為3人以上），以此方式容任該詐欺集團
    使用本案門號遂行財產犯罪。嗣該詐欺集團成員取得本案門
    號後，即共同意圖為自己不法之所有，基於詐欺取財之犯意
    聯絡，由所屬成員於106年6月24日以本案門號撥打電話向乙
    ○○佯稱係其友人戴○○，初為聊天問候，再於同月26日以需款
    孔急為由，向乙○○借貸款項，乙○○不疑有他，於同日13時35
    分許，至新竹市寶山路全家便利超商，以自動櫃員機匯款3
    萬元至吳緯綸所申辦之中國信託銀行000000000000號帳戶（
    下稱本案帳戶，吳緯綸涉犯幫助詐欺部分業經臺灣高等法院
    以108年度原上易字第21號判處有期徒刑3月確定），旋即遭
    詐欺集團成員提領一空。嗣因乙○○詢問戴○○何時還款，始知
    受騙，經報警處理後，循線查獲上情。
二、案經臺灣屏東地方檢察署檢察官簽分後偵查起訴。
    理  由
壹、證據能力：
    按被告以外之人於審判外之言詞或書面陳述，屬傳聞證據，
    原則上不得作為證據；惟被告以外之人於審判外之陳述，雖
    不符刑事訴訟法第159條之1至第159條之4之規定，而經當事
    人於審判程序同意作為證據，法院審酌該言詞陳述或書面陳
    述作成時之情況，認為適當者，亦得為證據，刑事訴訟法第
    159條第1項、第159條之5第1項分別定有明文。查本判決所
    引用屬於傳聞證據之部分，均已依法踐行調查證據程序，且
    檢察官於本院審理時，明示同意有證據能力（本院卷第85頁
    ）；上訴人即被告甲○○（下稱被告）於原審審理時亦同意有
    證據能力（原審卷第49頁），嗣於本院準備程序及審理程序
    時則均未到庭爭執證據能力，基於尊重當事人對於傳聞證據
    之處分權，及證據資料越豐富越有助於真實發現之理念，本
    院審酌該等證據作成時之情況，並無違法取證之瑕疵，且無
    顯不可信之情形，以之作為證據應屬適當，自均有證據能力
    。
貳、認定事實所憑證據及理由：
一、被告未於本院準備程序及審理程序時到庭，據其於原審審理
    時坦承於106年5月間擔任經典數位之業務，有與呂育成約定
    辦門號換現金，及呂育成有將雙證件交其保管等情，惟矢口
    否認有何幫助詐欺之犯行，辯稱：我已將雙證件交給經典數
    位的老闆蔡○○或是員工，之後就沒有再處理呂育成的業務，
    也沒有申辦本案門號或將SIM卡交給詐欺集團使用；於本院
    以上訴理由狀辯稱：我不知道在何時遺失本案門號SIM卡，
    就被警方通知涉嫌詐欺罪，也不知道詐欺集團為何人，更不
    可能知悉或預見會被作為犯罪工具云云（本院卷第13頁）。
    經查：
  ㈠本案門號係於106年5月21日以呂育成之名義所申辦；不詳詐
    欺集團成員取得本案門號SIM卡後，於106年6月24日、26日
    以本案門號撥打電話向乙○○佯稱係其友人戴○○，以需款孔急
    為由，向乙○○借貸款項，乙○○不疑有他，於同月26日13時35
    分許，至新竹市寶山路全家便利超商，以自動櫃員機匯款3
    萬元至本案帳戶，旋即遭詐欺集團成員提領一空等情，為被
    告所不否認（原審卷第49至50頁），核與證人乙○○於警詢中
    之證述情節相符（偵2696號卷第18至19頁），並有本案門號
    通聯調閱查詢單、新竹市警察局第三分局香山派出所受理各
    類案件紀錄表及受理刑事案件報案三聯單、本案帳戶存款交
    易明細、遠傳資料查詢結果、遠傳電信109年3月20日遠傳（
    發）字第10910304517號函附本案門號預付卡申請書各1份在
    卷可稽（偵2696號卷第6至7頁、第21至22頁、第29至30頁，
    偵緝3號卷第117至119頁、第159至177頁），故此部分之事
    實，應堪認定。
  ㈡被告曾於106年5月間收受呂育成之雙證件，其後便有不詳人
    士持呂育成之雙證件申辦本案門號等情，業據被告自承：我
    確實有拿到呂育成的雙證件等語（原審卷第266頁），且證
    人呂育成於原審審理時證稱：106年間我因為缺錢花用想要
    辦門號換現金，透過網友介紹認識被告，網友就帶我去鳳山
    的通訊行找被告，我們約定辦3個門號可以換15,000元，被
    告隔天有帶我去屏東市的遠傳及臺灣大哥大門市辦理門號，
    我都是辦理月租型的，沒有預付卡，總共辦了2支遠傳電信
    門號、1支臺灣大哥大門號，辦完後我把雙證件及SIM卡都交
    給被告，過3天後我再去鳳山的通訊行把雙證件取回，當時
    是其他員工交給我，我從頭到尾都沒有拿到SIM卡。之後就
    發現我名下多了10支遠傳、臺灣大哥大的預付卡門號，本案
    門號不是我去辦理的，申請書上的名字也不是我簽的等語（
    原審卷第240至260頁），堪認被告確曾因辦理呂育成申辦門
    號之業務而保管呂育成之雙證件。衡以呂育成因提供雙證件
    予被告申辦門號而涉犯幫助詐欺取財罪嫌，於原審作證前，
    即已經臺灣屏東地方檢察署檢察官以107年度偵字第2696號
    緩起訴處分確定，此有該緩起訴處分書附卷可參（偵2696號
    卷第65至66頁），故其應無刻意陷害被告或求取本身利益之
    動機，其證述內容之可信度極高，而堪採信。是以，被告於
    106年5月間取得呂育成之雙證件後，即由不詳人士持該雙證
    件以呂育成之名義申辦本案門號之事實，堪予認定。
  ㈢不詳人士申辦本案門號時所留之聯絡電話為門號0000000000
    號行動電話，此有本案門號預付卡申請書附卷可稽（偵緝3
    號卷第161頁），而該0000000000之門號係以呂育成之名義
    於105年1月9日所申辦（同月20日停用），當時申請人所留
    之聯絡電話為00-0000000號，即為被告之父李○峻申辦之市
    區電話等情，業經證人李○峻於偵訊時證述：被告是我兒子
    ，00-0000000號是我老家的電話等語明確（偵緝3號卷第183
    至185頁），並有中華電信資料查詢結果、亞太電信股份有
    限公司APBW1_0000000000號函文及通聯調閱查詢單附卷可稽
    （偵緝3號卷第151頁、第155至157頁）。參諸證人呂育成於
    偵訊中證稱：我沒有0000000000的門號等語（偵緝3號卷第1
    29頁），且呂育成僅係與被告具有業務往來關係之客戶，兩
    人並無私交，則呂育成顯不可能知悉被告之父李○峻老家之
    市區○○號碼，足見門號0000000000號行動電話並非呂育成所
    申辦。而從申辦該門號時所留之聯絡電話為被告之父李○峻
    老家之市區電話觀之，堪認被告與申辦該門號間具有密切關
    聯，縱非被告親自申請，亦應係由被告授權他人申請。再佐
    以該門號於105年1月9日申辦未久，旋於同月20日停用，亦
    即使用期間僅有數日，卻於事隔1年4月後之106年5月21日申
    辦本案門號時，再度作為聯絡電話使用。衡情，除持用該門
    號之人外，應無人能得知該門號之電話號碼並作為申辦本案
    門號之聯絡電話使用。則綜合上情可知，門號0000000000號
    行動電話應係由被告所管領使用，而作為申辦本案門號時之
    聯絡電話。是以，本案門號應係在被告之授意下，將呂育成
    之雙證件交予不詳人士所申辦無訛。
  ㈣被告雖辯稱：我已將呂育成的雙證件交給老闆蔡○○或其他員
    工，並未用來申辦本案門號；且門號0000000000號行動電話
    也不是我辦的，當時是呂育成的朋友洪○章要辦亞太電信預
    付卡，因為資料必須要留家用電話，而洪○章沒有市話，我
    才借他用我老家的電話云云（偵緝3號卷第193至194頁，原
    審卷第271至272頁），惟查：
　1.被告於原審先辯稱：我將呂育成的雙證件交給蔡○○（原審卷
    第267頁），隨即又改稱：我忘記是交給蔡○○本人還是員工
    （原審卷第270頁），嗣於上訴理由狀中再度改稱：我不知
    道在何時遺失本案門號SIM卡云云（本院卷第13頁），被告
    所述前後不一，未能具體供述將雙證件交付何人，卻又坦承
    有保管並遺失本案門號，顯非可採。
　2.被告辯稱其有將老家之市話號碼提供予洪○章申辦門號00000
    00000號行動電話等語，適足以證明其確與申辦門號0000000
    000號行動電話具有密切關聯。又證人洪○章於偵查中證稱：
    我沒有用呂育成名義辦過手機，也沒有向被告借用家用電話
    當作聯絡電話等語（偵緝3號卷第212頁），且自103年8月20
    日起，亞太電信之用戶於申辦門號時，聯絡電話欄位可以申
    請人之住宅市內電話與其他聯絡電話擇一填寫，並未限制僅
    能為市話而不能以行動電話為聯絡電話一節，有該公司APBW
    1_0000000000號函文附卷可參（偵緝3號卷第203頁），顯見
    被告前開辯詞，與證人洪○章之證詞及客觀事證均有未符，
    自非可採。
二、按刑法之故意犯，可分為直接故意與不確定故意，所謂不確
    定故意係指行為人對於構成犯罪之事實，預見其發生而其發
    生並不違反其本意，刑法第13條第2項定有明文。次按一般
    人向電信業者申辦行動電話預付卡使用，概須提供申辦人真
    實姓名、身分證字號與身分證明文件、地址及申辦之行動電
    話號碼，是行動電話預付卡有某程度之專有性，一般不會輕
    易交付他人使用；再參酌我國行動電話通信業者對於申辦行
    動電話門號使用並無特殊資格及使用目的之限制，故凡有正
    當目的使用行動電話門號之必要者，均可自行前往業者門市
    或特約經銷處申辦使用，並無借用他人名義申辦行動電話門
    號之必要。且行動電話門號為個人對外聯絡、通訊之重要工
    具，一般人均有妥善保管、防止他人擅自使用自己名義申辦
    之行動電話門號之基本認識，縱遇特殊事由偶有將行動電話
    門號交付、提供他人使用之需，為免涉及不法或須為他人代
    繳電信費用，亦必然深入瞭解其用途後，再行提供使用，此
    為日常生活經驗及事理之當然。兼以申辦行動電話門號之目
    的在相互聯絡通訊，其聯絡均會留下通聯紀錄，一旦有人向
    他人蒐集行動電話門號使用，依社會通常認知，極有可能係
    隱身幕後之使用人欲利用人頭申辦行動電話門號，藉以掩飾
    不法使用之犯行，俾免遭受追查，誠已極易令人衍生此舉與
    犯罪相關之合理懷疑。況近年來不法份子利用他人申設之行
    動電話門號實行詐欺取財等財產犯罪之案件層出不窮，業已
    廣為平面或電子媒體、政府機構多方宣導、披露，提醒民眾
    勿因一時失慮而誤蹈法網，輕易交付自己名義申辦之行動電
    話門號予他人，反成為協助他人犯罪之工具。從而，苟不以
    自己名義申辦行動電話門號，反以各種名目向他人蒐集或取
    得行動電話門號，門號所有人主觀上應有蒐集或取得門號者
    可能藉以從事不法犯行暨隱藏真實身分之合理懷疑及認識，
    此實為參與社會生活並實際累積經驗之一般人所可預見。而
    被告於案發時係24歲之成年人，學歷為高中畢業，且擔任通
    訊行之業務等情，除經被告供述在卷外（原審卷第273頁）
    ，亦有被告之戶籍資料附卷可參（原審卷第99頁），堪認其
    係具備正常智識能力及相當社會生活經驗之人。況被告身為
    通訊行之代辦業務，其對於詐欺集團利用人頭帳戶、門號之
    犯罪型態，及應避免人頭門號或帳戶被不法行為人利用為詐
    財之工具，自難諉為不知，足認被告已預見其提供呂育成之
    雙證件予他人辦理本案門號，極可能遭詐欺集團持以作為詐
    欺他人財物之工具使用，以逃避國家之追訴、處罰，卻仍執
    意提供之，顯見上開情節之發生並不違反其本意。
三、又詐欺集團遂行詐欺取財犯行之過程中，為確保達成詐欺取
    財之目的並躲避檢警追緝，以他人之行動電話門號供作與被
    害人聯絡之工具使用，衡情，通常會先取得行動電話門號所
    有人之同意，否則倘使用未經他人同意交付之行動電話門號
    作為與被害人聯絡之工具，極易因行動電話門號之所有人向
    電信公司辦理掛失或報警處理，使犯罪集團進行中之詐欺取
    財犯行，因該行動電話門號業已掛失，被害人無法以犯罪集
    團原來之門號繼續聯繫，而阻礙犯罪集團指示被害人匯款、
    轉帳等後續詐欺取財犯行之實施；或因該行動電話門號所有
    人已報警處理，使犯罪集團於遂行詐欺取財犯行之過程中輕
    易遭受檢警鎖定並追緝，犯罪集團自不可能冒此風險使用未
    經他人同意交付之行動電話門號，足徵申辦本案門號之不詳
    人士係自行將本案門號交予詐欺集團成員使用，且此情亦為
    被告所能預見。嗣本案門號確實被使用作為詐欺乙○○之聯絡
    工具，自應認被告係基於幫助詐欺取財之不確定故意，將呂
    育成之雙證件提供予不詳人士申辦本案門號後，該不詳人士
    再將本案門號之SIM卡提供予詐欺集團成員使用，致幫助詐
    欺集團成員遂行詐欺之犯罪行為。是以，被告空言辯稱係不
    慎遺失本案門號云云，自非可採。其確有前揭幫助詐欺取財
    之犯行，即堪認定。
四、綜上所述，被告確有前揭幫助詐欺取財之犯行，洵堪認定，
    其所辯各節均屬臨訟飾卸之詞，不足採信。本案事證已臻明
    確，應依法論科。
參、論罪科刑：
    按刑法上之幫助犯，係對於犯罪與正犯有共同之認識，而以
    幫助之意思，對於正犯資以助力，而未參與實施犯罪之行為
    者而言；是以，如未參與實施犯罪構成要件之行為，僅係出
    於幫助之意思提供助力，即屬幫助犯。查被告提供呂育成之
    雙證件予不詳人士申辦本案門號SIM卡後，交予不詳詐欺集
    團成員作為遂行詐欺取財犯行之聯繫工具，係以幫助他人犯
    罪之意思，參與詐欺取財構成要件以外之行為，而對該實施
    詐騙之人遂行詐欺取財犯行時資以助力。是核被告所為，係
    犯刑法第30條第1項前段、第339條第1項之幫助詐欺取財罪
    。又被告幫助他人犯詐欺取財罪，為幫助犯，依刑法第30條
    第2項之規定，按正犯之刑減輕之。
肆、上訴論斷之理由：
　　原審認被告罪證明確，因而適用刑法第30條第1項前段、第2
    項、第339條第1項、第41條第1項前段，刑法施行法第1條之
    1第1項等規定，並審酌被告提供呂育成之雙證件予不詳人士
    申辦本案門號SIM卡後，交予詐欺集團成員持以作為詐欺他
    人之工具使用，助長詐騙財產犯罪之風氣，增加查緝犯罪之
    困難，所為應予非難；並考量被告犯後始終飾詞否認犯行，
    且未賠償被害人分文之犯後態度，惟念及被告未直接參與詐
    欺取財犯行，其惡性及犯罪情節較為輕微，兼衡其犯罪動機
    、目的、手段、自陳高中畢業之智識程度，案發時職業為業
    務，目前係工人，未婚無子之生活經濟狀況（原審卷第273
    頁）及造成被害人財產法益與社會整體法律秩序之受損程度
    等一切情狀，量處有期徒刑5月，並諭知以1,000元折算1日
    之易科罰金折算標準。復說明：乙○○被騙之金額於入帳後旋
    遭他人提領一空，有本案帳戶之歷史交易明細資料1份在卷
    可稽（偵2696號卷第29頁），固可認係詐欺集團取得之犯罪
    所得，惟卷內尚無證據足資認定被告有分得犯罪所得，亦無
    證據證明被告有因提供呂育成之雙證件協助辦理本案門號而
    獲有報酬，而不予宣告沒收犯罪所得。經核原判決認事用法
    ，核無不合，量刑亦屬允當。被告上訴理由猶執前詞否認犯
    罪，指摘原判決不當，為無理由，應予駁回。
伍、被告於審理期日經合法傳喚（本院卷第115頁），無正當理
    由不到庭，爰依刑事訴訟法第371條之規定，不待其陳述，
    逕行判決。
據上論結，應依刑事訴訟法第368條、第371條，判決如主文。
本案經檢察官劉俊儀提起公訴，檢察官高大方到庭執行職務。
中　　華　　民　　國　　111 　年　　5 　　月　　4 　　日
                  刑事第二庭  審判長法  官  孫啓強
                                    法  官  范惠瑩
                                    法  官  鄭詠仁
以上正本證明與原本無異。
不得上訴。
中　　華　　民　　國　　111 　年　　5 　　月　　4 　　日
                                    書記官  楊明靜
附錄本判決論罪科刑法條：
刑法第30條
幫助他人實行犯罪行為者，為幫助犯。雖他人不知幫助之情者，
亦同。
幫助犯之處罰，得按正犯之刑減輕之。
刑法第339條第1項
意圖為自己或第三人不法之所有，以詐術使人將本人或第三人之
物交付者，處5 年以下有期徒刑、拘役或科或併科50萬元以下罰
金。